【裁判字號】    94,訴,2022
【裁判日期】    950717
【裁判案由】    拆屋還地
【裁判全文】
臺灣板橋地方法院民事判決              94年度訴字第2022號
原      告  丙○○
被      告  甲○○
訴訟代理人  賴青鵬律師
複  代理人  乙○○
上列當事人間請求拆屋還地事件，本院於民國95年7 月3 日言詞
辯論終結，判決如下：
    主  文
被告應將坐落於台北縣板橋市○○○段第二崁小段四０之一九地
號土地上如附圖所示Ａ部分（增建主體）面積十九平方公尺、Ｂ
部分（遮雨棚）面積八平方公尺之建物拆除，並將該土地返還原
告及其他共有人。
原告其餘之訴駁回。
訴訟費用由被告負擔十分之九，餘由原告負擔。
    事實及理由
一、原告主張：坐落台北縣板橋市○○○段第二崁小段40-19 地
    號土地，係原告與其他共有人共有，原告應有部分為6 分之
    1 ，詎被告竟在其上如附圖所示A 、B 、C 部分，搭建違章
    建物，面積30合計平方公尺（即增建主體A 部分19平方公尺
    ；遮雨棚B 部分8 平方公尺、C 部分3 平方公尺），作為加
    工廠使用，而無權占有之，並獲有相當租金之不當得利，按
    被告無權占用搭建之30平方公尺，以原告持分6 分之1 ，依
    申報地價百分之10計算5 年租金為新台幣（下同）2 萬2,40
    0 元（即每年為4,480 元），爰依民法第767 條、第821 條
    規定及不當得利法律關係，請求被告拆除系爭建物返還土地
    及相當租金之不當得利等語。並聲明：(1)被告應將坐落台北
    縣板橋市○○○段第二崁小段40-19 地號土地上如附圖所示
    A 、B 、C 之建物30平方公尺拆除，返還土地與原告及土地
    共有人；(2)被告應給付原告2 萬2,400 元，及自民國95年1
    月1 日起至拆屋還地之日止，按年給付原告4,480 元。
二、被告則以：(1)系爭土地係地主與建商合建列為法定空地而供
    公眾使用，且系爭建物乃搭建於被告所有板橋市○○街193
    號1 樓房屋之騎樓，依建商與各住戶之分管協議，所有1 樓
    前之騎樓均由各棟1 樓住戶使用，原告應受上述分管協議拘
    束，又法定空地依習慣亦由一樓住戶使用，故原告請求被告
    拆屋還地顯無理由；(2)系爭土地既列為法定空地，且在被告
    所有房屋正前方，為被告通行至懷德街必要之地，係有助於
    主物之法定空地，則被告占有使用，自用法律上正當權源，
    並非無權占有，亦無不當得利可言；(3)系爭建物即如附圖所
    示A 部分增建主體及B 部分之遮雨棚，於增建時係與193 號
    2 至4 樓、195 號2 至4 樓公共樓梯出口之增建部分一併興
    建，以一體成形之建築材料所構築，且由被告前手及上述2
    至4 樓住戶共同出資興建，而為上開7 人之公同共有物，原
    告未列其他共有人為共同被告，乃當事人不適格等語置辯。
    並聲明：原告之訴駁回。
三、原告主張其為系爭土地之共有人，被告在其上如附圖所示A
    部分面積19平方公尺、B 部分面積8 平方公尺，搭建系爭建
    物占有使用之事實，業據原告提出土地登記謄本1 份為證，
    並經本院會同台北縣板橋地政事務所人員至現場勘驗屬實，
    製有勘驗筆錄暨複丈成果圖附卷可稽，且被告亦不爭執，自
    堪信為真實。至原告主張被告系爭建物範圍包括附圖所示C
    部分面積3 平方公尺云云，應屬錯誤解讀前述複丈成果圖而
    為主張，自與事實不符，不足採取，併此敘明。
四、被告固以前詞置辯，惟查：
（一）系爭土地係台北縣政府64使字第2126號使用執照（63建字
      第323 號建造執照）建築基地範圍內之法定空地，並包含
      於前述執照法定空地面積內，有台北縣政府95年3 月24日
      北府工建字第0950160625號函在卷可稽，是既係法定空地
      ，自不得於其上為建築，故被告抗辯其依習慣或分管協議
      在系爭土地上興建系爭建物，乃有權占有系爭土地，顯屬
      無稽，要無可取。
（二）被告復抗辯系爭建物即如附圖所示A 部分增建主體及B 部
      分之遮雨棚，於增建時係與193 號2 至4 樓、195 號2 至
      4 樓公共樓梯出口之增建部分一併興建，以一體成形之建
      築材料所構築，且由被告前手及上述2 至4 樓住戶共同出
      資興建，而為上開7 人之公同共有物，原告未列其他共有
      人為共同被告，乃當事人不適格云云。然系爭建物與公共
      樓梯間增建部分，縱屬同時興建且為一體成型，但2 樓以
      上住戶應僅就公共樓梯間增建部分出資，被告亦應僅就其
      系爭建物部分出資，兩者顯不可能成為公同共有物，此觀
      諸193 號及195 號各樓層，係建商同時興建並一體成型，
      吾人亦不致即認該各樓層建物為全體住戶公同共有自明，
      是被告上述所辯亦無可採。
五、按「所有人對於無權占有或侵奪其所有物者，得請求返還之
    。對於妨害其所有權者，得請求除去之。有妨害其所有權之
    虞者，得請求防止之」、「各共有人對於第三人，得就共有
    物之全部為本於所有權之請求。但回復共有物之請求，僅得
    為共有人全體之利益為之」，民法第767 條、第821 條分別
    定有明文。查被告既係無權占有被告與其他共有人共有之系
    爭土地，揆諸上開說明，原告自得請求被告拆屋還地予共有
    人全體。
六、原告復主張被告無權占有系爭土地，獲有相當租金之不當得
    利云云，惟系爭土地為法定空地，並在被告所有193 號1 樓
    房屋前，為被告出入必經之地，於當初合建住宅時，應即設
    計供被告房屋通行使用，原告自不得於系爭土地上為建築，
    或其他有礙被告通行之行為，且被告無權占有系爭土地乃呈
    狹長形狀，原告亦不可能停車使用，是原告就系爭土地之使
    用收益權利已經受限，雖被告無權占有之，原告仍無受有相
    當租金之損害可言，故原告本於不當得利之法律關係，請求
    被告應給付原告2 萬2,400 元，及自95年1 月1日 起至拆屋
    還地之日止，按年給付原告4,480 元，為無理由，不應准許
    。
七、從而，原告依民法第767 條、第821 條規定，請求被告應將
    坐落於台北縣板橋市○○○段第二崁小段40之19地號土地上
    如附圖所示A 部分（增建主體）面積19平方公尺、B 部分（
    遮雨棚）面積8 平方公尺之建物拆除，並將該土地返還原告
    及其他共有人，為有理由，應予准許。至逾此範圍之請求，
    則無理由，應予駁回。
八、本件事證已臻明確，兩造其餘攻擊防禦方法及舉證，核與判
    決結果不生影響，爰不一一論述，併此敘明。
九、訴訟費用負擔之依據：民事訴訟法第79條。
中    華    民    國    95    年    7     月    17    日
                  民事第二庭    法  官  連士綱
以上正本係照原本作成
如對本判決上訴，須於判決送達後20日內向本院提出上訴狀
中    華    民    國    95    年    7     月    18    日
                                書記官  李宏明


司法院資訊處製作；財團法人民間司法改革基金會備份。
